臺灣高等法院刑事判決　　　　　　　　　　　　　　九十一年度上易字第七九號
　　上　訴　人　乙○○
　　即　被　告
右上訴人因詐欺案件，不服臺灣板橋地方法院九十年度易字第一九三八號，中華民國
九十年十二月二十五日第一審判決（起訴案號：臺灣板橋地方法院檢察署八十九年度
偵字第六五一五號）提起上訴，本院判決如左：
    主  文
上訴駁回。
乙○○緩刑肆年。
    事  實
一、乙○○於八十九年三月間因見「林代書」在報上刊登之收購銀行存摺廣告，經以
    廣告上刊登之電話聯絡後，對方告知願以十天為一期，每期三千元之代價收購其
    銀行帳戶存摺，乙○○依一般社會之通見，可預見收購存摺之人將有可能作為不
    法之用，竟仍不違其本意，基於幫助他人犯罪之不確定故意，於八十九年三月二
    十日至桃園縣龜山鄉○○路○段一六三號合作金庫迴龍支庫，開設帳號0000
    000000000號活期儲蓄存款帳號，領得該帳戶存摺、金融卡後，即於同
    日在臺北縣三重市○○路（起訴書誤繕為「三合路」）四段三六○號合作金庫北
    三重支庫前，將上開帳戶存摺一本、金融卡一枚、印章一枚及其身分證影本一枚
    等物，出售交付給依「林代書」指示前來收取之自民國八十九年二月中旬某日起
    ，以月薪新臺幣（下同）三萬元，受僱於自稱「林代書」之姓名年籍不詳成年男
    子，從事外務員工作，其後明知「林代書」係在臺北縣、市地區，以在報紙刊登
    代辦銀行貸款廣告，誘使不特定之人告貸時，即佯以要求先行匯款繳交各種名義
    款項，藉以詐騙他人錢財，並登報收購他人銀行帳戶存摺，供作詐騙上開貸款人
    匯款之用等情，竟基於上開意圖為自己不法所有之詐欺概括犯意聯絡，聽從「林
    代書」之指示，負責在外收取出售存摺者之「人頭」存摺、金融卡及印章、提領
    受騙民眾匯入「人頭」存摺帳戶內之款項及匯存款項等事項之李進發（犯詐欺取
    財罪，業經原審判處有期徒刑十月確定），以幫助「林代書」供作不法犯罪使用
    ，李進發即當場支付乙○○對價三千元。「林代書」與李進發間有關交辦事項相
    關物件之拿取交付及月薪之支領，均以臺北縣三重市○○○路六十六號八樓信箱
    為聯絡地點。嗣有甲○○因經營生意資金不足，亟需貸款，於八十九年三月十五
    日見「林代書」以「忠訓國際企業管理顧問有限公司」（該公司負責人陳訓弘所
    涉共犯本件詐欺罪嫌部分，另經檢察官不起訴處分在案）名義在「奇諾快訊一二
    四八期」臺北縣新莊版夾報內刊登銀行貸款廣告，經其妻李陳阿美撥打該廣告上
    登載之板橋地區聯絡電話00000000號查詢留下資料後，隨後由一位自稱
    「陳小姐」之不詳姓名女子回電覆稱同意甲○○可貸款一百萬元，並留下000
    0000000號行動電話號碼供其聯絡，甲○○其後於同年月二十一日上午九
    時十五分許，撥打上開行動電話號碼與「陳小姐」聯絡接洽貸款，「陳小姐」即
    相約甲○○攜帶其身分證、戶口名簿、印章及現金五萬元，至臺北縣新莊市○○
    路二○○號合作金庫新莊支庫見面詳談，詎甲○○於同日上午九時四十分許，至
    上址相約地點時，撥打電話與「陳小姐」聯絡後，「陳小姐」即佯稱要以先行匯
    款五萬元至合作金庫土城支庫帳號0000000000000號楊世華存款帳
    戶內，作為支付行員佣金之用，並另行開設一帳戶，使甲○○不疑有他，陷於錯
    誤而按其指示於同日上午十時十九分許，如數匯款並開設帳戶，其後再撥打電話
    與「陳小姐」聯絡，「陳小姐」即指示其另行撥打0000000000號行動
    電話號碼與貸款承辦人「孫先生」聯絡，經其與該「孫先生」不詳姓名之男子聯
    絡，「孫先生」又佯稱其貸款一百萬元，須先行支付「信用保證金」十萬六千元
    ，指示其將該款匯入上開乙○○開設之合作金庫迴龍支庫帳戶內，使甲○○誤信
    為真，又陷於錯誤按指示於同日下午一時五十分許，如數匯款至上開乙○○帳戶
    內，匯款後「孫先生」又指示甲○○另行撥打0000000000號行動電話
    號碼與另一承辦人「王小姐」聯絡，詎該名「王小姐」姓名年籍不詳之女子又指
    示要求甲○○匯款三十萬元，甲○○察覺有異，始知受騙而未再匯款。其後甲○
    ○乃於八十九年三月二十三日下午三時許報警調查，經警循線先於同日下午六時
    許，在臺北縣樹林市○○路二十八號四樓查獲乙○○，再循線查獲李進發，並自
    其身上起獲扣得如原審判決附表所示「林代書」交予供聯絡用之行動電話、行動
    電話晶片及其他交辦涉及本件詐欺事務使用之金融卡、印章、乙○○上開帳戶存
    摺、提領詐得之現金一萬五千元（另自李進發身上扣有如原審判決附表編號十一
    、十二所示空白支票三紙，惟尚未能證明與本件詐欺犯行有關）等物。
二、案經甲○○訴由臺北縣警察局新莊分局報請臺灣板橋地方法院檢察署檢察官偵查
    起訴。
    理  由
一、訊據上訴人即被告乙○○固不否認有於右揭時地出售交付上開帳戶存摺予李進發
    之事實，惟矢口否認有何詐欺故意，辯稱：伊不知「林代書」詐騙錢財之事云云
    。惟查：
  (一)右揭犯罪事實，業據告訴人甲○○指訴歷歷，並有其提出之奇諾快訊一二四八期
    新莊版夾報一紙、匯款至上開楊世華、乙○○帳戶之合作金庫存款憑條存根聯二
    紙（見偵查卷第二二至二三頁）及其他交辦涉及本件詐欺事務使用之金融卡、印
    章、乙○○上開帳戶存摺、提領詐得之現金一萬五千元等物可資佐證。
  (二)被告雖辯稱因李進發告訴伊，他們不會做犯法的事，伊不知購伊存摺之人有詐欺
    犯行云云，然收購他人銀行帳戶存摺作為匯款使用，要與社會一般正常使用之情
    有異，且多係為規避他人查察作為不法使用，被告已係成年人，非無社會經驗，
    就欲價購其銀行帳戶存摺者之用途，豈無起疑之理，衡諸社會一般通見，被告顯
    可預見收購其銀行帳戶存摺之人，將有作為不法之用之可能，而其仍不違其本意
    予以出售獲利，堪認其顯有幫助他人犯罪之不確定故意，故其上開所辯不知情之
    詞，與常情有悖，顯係事後畏罪卸責之詞，自不足採。綜合上述情狀，本件事證
    明確，被告犯行足堪認定。
二、核被告所為，係犯刑法第三十條第一項、第三百三十九條第一項之幫助詐欺取財
    。公訴意旨認被告與李進發係共同正犯云云，惟衡諸被告僅係出售存摺以便李進
    發等人不法使用，尚不知其不法行為詳情，亦未參與詐欺犯行之構成要件行為，
    是其行為應僅屬幫助行為而已，公訴意旨論以共同正犯，容有未洽。又其幫助李
    進發、「林代書」、「陳小姐」、「孫先生」、「王小姐」等人連續犯上開詐欺
    罪，為從犯，茲衡諸其犯罪情節，並按正犯之刑減輕之。
三、原審以被告所為如事實欄所示之犯行，罪證明確，適用刑法第三十條第一項、第
    二項、第三百三十九條第一項、第三十八條第一項第二款、罰金罰鍰提高標準條
    例第一條前段、第二條之規定，並審酌被告之犯罪動機、目的、手段及所造成危
    害及犯罪後之態度等一切情狀，量處有期徒刑肆月，又查被告行為後，刑法第四
    十一條於九十年一月十日修正公布，於同年月十二日生效，該條第一項修正規定
    為「犯最重本刑為五年以下有期徒刑以下之刑之罪，而受六個月以下有期徒刑或
    拘役之宣告，因身體、教育、職業、家庭之關係或其他正當事由，執行顯有困難
    者，得以一元以上三元以下折算一日，易科罰金。但確因不執行所宣告之刑，難
    收矯正之效，或難以維持法秩序者，不在此限。」，經比較新舊法結果，被告乙
    ○○所犯上開之罪，行為後依修正後之刑法第四十一條第一項前段規定，則得易
    科罰金，顯較為有利，爰依刑法第二條第一項前段，適用修正後刑法第四十一條
    第一項前段規定，就被告乙○○上開所量處之刑，併諭知如易科罰金之以三百元
    折算一日之標準。另如附表所示之物，係被告所有供犯罪所用之物，爰就其所犯
    之罪，併予宣告沒收。核其認事用法並無不合，量刑亦甚妥適。被告上訴意旨以
    其係被利用，對該不法情事毫無認識，量刑太重云云，指摘原判決不當，為無理
    由，應予駁回。又查被告前未曾受有期徒刑以上刑之宣告，有臺灣高等法院被告
    全國前案紀錄表在卷（見本院卷第一二頁）可查，其因一時貪念致罹刑章，經此
    偵、審暨科刑教訓後，當知所警惕，信無再犯之虞，且被告因已離婚，有三個分
    別為五歲、七歲、九歲之幼兒待養育，此有戶口名簿影本附卷可稽，本院因認上
    開所宣告之刑以暫不執行為適當，爰併予宣告緩刑四年，用啟自新。至原審判決
    附表編號一至五及十至十二號所示之物係李進發所有，供犯罪所用或因犯罪所得
    之物，與被告無涉，爰於本件判決不就該部分諭知沒收，附此敘明。
據上論斷，應依刑事訴訟法第三百六十八條，刑法第七十四條第一款，判決如主文。
本案經檢察官陳維練到庭執行職務
中      華      民     國     九十一     年     四     月      三十     日
                                    臺灣高等法院刑事第一庭
                                        審判長法  官  李  相  助
                                              法  官  黃  聰  明
                                              法  官  魏  新  國
右正本證明與原本無異。
不得上訴。
                                              書記官  賴  淑  真
中      華      民     國     九十一     年     四     月      三十     日
附錄本案論罪科刑法條全文：
刑法第三百三十九條
意圖為自己或第三人不法之所有，以詐術使人將本人或第三人之物交付者，處五年以
下有期徒刑、拘役或科或併科一千元以下罰金。
以前項方法得財產上不法之利益或使第三人得之者亦同。
前二項之未遂犯罰之。
附表：
 ┌──┬───────────┬─────┬─────────────┐
 │編號│   物  品  名  稱     │ 數   量  │    備             註     │
 ├──┼───────────┼─────┼─────────────┤
 │ 一 │乙○○開設之合作金庫迴│一本      │扣案                      │
 │    │龍支庫 0000000000000帳│          │                          │
 │    │號活期儲蓄存款存摺    │          │                          │
 ├──┼───────────┼─────┼─────────────┤
 │ 二 │乙○○右開存款帳戶金融│一枚      │未扣案（但未能證明已滅失）│
 │    │卡                    │          │                          │
 ├──┼───────────┼─────┼─────────────┤
 │ 三 │乙○○右開存款帳戶印章│一枚      │未扣案（但未能證明已滅失）│
 ├──┼───────────┼─────┼─────────────┤
 │ 四 │乙○○身分證影本      │一枚      │未扣案（但未能證明已滅失）│
 └──┴───────────┴─────┴─────────────┘
